【裁判字號】    97,訴,2566
【裁判日期】    971231
【裁判案由】    清償借款
【裁判全文】
臺灣臺中地方法院民事判決              97年度訴字第2566號
原      告  甲○○
被      告  乙○○
訴訟代理人  李仲景律師
上列當事人間請求清償借款事件，本院於民國97年12月10日言詞
辯論終結，判決如下 ：
    主    文
被告應給付原告新臺幣拾伍萬元，及自民國九十七年十月十七
日起至清償日止，按年息百分之五計算之利息。
原告其餘之訴駁回。
訴訟費用由被告負擔十分之一，餘由原告負擔。
本判決原告勝訴部分得假執行。但被告以新臺幣拾伍萬元為原
告預供擔保，得免為假執行。
原告其餘假執行之聲請駁回。
    事實及理由
壹、原告主張：
一、被告於民國84、85年間陸續簽發支票向原告借款，金額共新
    臺幣（下同）3,156,200元，屆期無力清償。被告為開業醫
    師，應有按月償還之能力無疑，但被告不具還款誠意，且支
    票有效期限逼近，原告為顧及權益遂起訴，依消費借貸之法
    律關係請求被告返還借款。
二、對被告抗辯之陳述：
    原告提供之14張支票，其中編號1至7係訴外人江時交予原告
    ，且原告亦將款項交付予江時，但當時江時表示此為被告所
    借。編號4至6之金額為江時所借，惟原告向江時表示若無擔
    保則不願借款予江時，江時乃以被告所簽發之此3張支票做
    為向原告借款之擔保。編號8至14則係被告於台電駐診時向
    原告借款之際交予原告收執。被告抗辯編號3之支票非其所
    簽發，惟支票背面有被告之背書，其上記載之數字乃原告所
    有目前仍有使用帳戶之帳號，且有2紙匯款單可證原告匯款
    至被告帳戶等語。
三、並聲明：被告應給付原告3,156,200元，及自起訴狀繕本送
    達被告之翌日起至清償日止，按年息百分之五計算之利息，
    並以供擔保為條件之假執行宣告。
貳、被告則以：
一、原告請求被告返還借款3,156,200元，固提出同面額之支票
    14張，惟其中編號3票號KB0000000、發票日為85年8月21日
    、面額50萬元、付款行為中國國際商業銀行高雄分行之支票
    ，其上發票人欄位所示英文名字非被告英文名字，原告以此
    非被告簽發之支票欲證明被告曾向原告借錢，自有疑義。其
    餘13張支票之字跡固屬被告，然均未填載受款人姓名，亦未
    見原告為付款提示，且有8張支票未填發票日，依票據法規
    定應屬無效支票，則被告得否以無效票向原告借得高額款項
    ，並非無疑。況其中有6張發票人係張蓓蓓（被告配偶）之
    支票，因此被告否認曾向原告借款，自為有理。
二、被告所簽發之13紙支票，係交予被告阿姨「江時」執持並非
    當面交給原告。85年間江時向被告表示其欲向原告借款，惟
    原告要求江時提出票據做為借款之擔保，因被告職業為醫師
    ，原告相信被告之信用與資力，遂在江時請求下，由被告陸
    續簽發13紙支票交給江時，被告嗣後亦知悉江時持該13紙支
    票陸續向原告調借現金，然被告從未向原告借款則為事實等
    語，資為抗辯。
三、並聲明：原告之訴及假執行之聲均駁回；如受不利判決，願
    供擔保請准宣告免為假執行。
、本院之判斷
一、按當事人主張有利於己之事實者，就其事實有舉證之責任。
    但法律別有規定，或依其情形顯失公平者，不在此限，民事
    訴訟法第277條定有明文。又請求履行債務之訴，除被告自
    認原告所主張債權發生原因之事實外，應先由原告就其主張
    之事實，負舉證責任，必須證明其為真實後，被告於其抗辯
    事實，始應負證明之責任，此為舉證責任分擔之原則（最高
    法院43年台上字第377號判例參照）。再按消費借貸為要物
    契約，因金錢或其他代替物之交付而生效力，是貸與人應就
    交付金錢之事實負舉證責任。查原告主張被告向其借款3,15
    6,200元之事實，既為被告所否認，揆諸前揭說明，自應由
    原告就兩造間確已成立消費借貸關係之事實負舉證之責，亦
    即原告須就借貸意思表示互相一致及金錢之交付負舉證之責
    任。
二、經查：
（一）原告雖提出支票正反面影本為證，惟原告自認本院卷第32
      頁編號4至6之3張支票係訴外人江時向原告借款時所交付
      （見本院卷第29頁正面），該3張支票之借款人既非被告
      ，自不能請求被告返還借款。又原告自認本院卷第31頁編
      號3之支票非被告所簽發，則縱被告有於該支票背面背書
      之情事，亦係被告應否負背書人責任之問題，不能據此證
      明被告向原告借貸該支票所示之金額。另本院卷第32至35
      頁編號6至12、編號14計8張支票並無發票日，並非有效之
      票據，則自上開票據形式以觀，已不足以證明被告有向原
      告借貸票面金額所示之款項。況支票為文義證券及無因證
      券，支票上權利係依支票文義而發生，與其基礎之原因關
      係各自獨立，支票上權利之行使，不以其原因關係存在為
      前提，且交付票據之原因甚多，或為贈與、或為買賣、或
      為確保當事人間已存在之法律關係、或為消滅已存在之法
      律關係，非僅囿於金錢借貸一端而已，故除別有證據外，
      僅為支票之簽發、授受或轉讓，自不足以證明其原因事實
      。準此，原告所提出之支票正反面影本，不足以證明被告
      有向原告借貸票面金額所示款項之事實。
（二）原告曾於85年12月3日、85年12月30日先後匯款15萬元、2
      0萬元，合計35萬元至被告台中市第一信用合作社公益分
      行0000000號帳戶，此有匯款單在卷可憑（見本院卷第36
      、37頁），並為被告所不爭執。被告雖抗辯：係江時向原
      告借款，由原告將款項匯入被告帳戶云云，惟為原告所否
      認。查江時向原告借款，衡諸常情，原告應係將款項交付
      或匯入江時名下帳戶，故被告就江時向原告借款而原告將
      款項匯入其名下帳戶此非常態之事實，自應舉證證明之，
      被告未能舉證證明，應認原告就前揭35萬元已與被告達成
      借貸意思之合致及金錢交付一事監舉證之責任。故原告主
      張被告向其借款屆期未還，就此部分而言，應可採信。
三、按稱消費借貸者，謂當事人一方移轉金錢或其他代替物之所
    有權於他方，而約定他方以種類、品質、數量相同之物返還
    之契約；又借用人應於約定期限內，返還與借用物種類、品
    質、數量相同之物，民法第474條第1項、第478條前段分別
    定有明文。本件依原告所提出之支票正反面影本及匯款單等
    ，僅能證明被告有向原告借款35萬元屆期未還之事實，其餘
    部分則無法證明，原告亦表明無法提出其他證據證明有交付
    金錢予被告之事實，則被告抗辯其未向原告借款，於超過35
    萬元之範圍，自堪採信。從而原告依消費借貸之法律關係，
    請求被告清償借款，於35萬元及自起訴狀繕本送達被告翌日
    即97年10月17日起至清償日止，按年息5%計算之法定遲延利
    息之範圍內，核屬有據，應予准許。逾此範圍之請求難認有
    據，應予駁回。
四、兩造分別陳明願供擔保聲請宣告假執行及免為假執行，惟原
    告勝訴部分係所命給付未逾50萬元之判決，依法應依職權宣
    告假執行。被告陳明願供擔保聲請免為假執行，就原告勝訴
    部分核無不合，爰酌定相當擔保金額准許之。至原告敗訴部
    分，其假執行之聲請亦失所依附，應併駁回之。
肆、訴訟費用負擔、宣告假執行及免為假執行之依據：民事訴訟
    法第79條、第389條第1項第5款、第392條第2項。
中    華    民    國    97    年    12    月    31    日
                  民事第三庭    法  官  黃渙文
正本係照原本作成。
如對本判決上訴，須於判決送達後20日內向本院提出上訴狀（須
附繕本）。
中    華    民    國    97    年    12    月    31    日
                                書記官


司法院資訊處製作；財團法人民間司法改革基金會備份。
